臺灣高等法院高雄分院刑事判決　　　　　94年度軍上字第24號
上　訴　人
即　被　告　甲○○
上列上訴人因違反部屬職責案件，不服國防部高等軍事法院高雄
分院94年度高判字第74號中華民國94年7 月1 日第一審判決（起
訴案號：臺灣南部地方軍事法院檢察署93年度平訴(二)字第562 號
），提起上訴，本院判決如下：
    主  文
原判決撤銷，發回國防部高等軍事法院高雄分院。
    理  由
一、本件原判決認定上訴人即被告甲○○係海軍紀德艦上士行政
    士。緣我國向美國購買紀德軍艦，國防部海軍總司令乃擬定
    「海軍光華七號計劃接艦官兵甄選及人事作業規定」，遴選
    海軍官、士、兵前往美國南卡查理斯敦市道敦船廠接受接艦
    訓練。被告依個人意願報考，並獲甄選加入海軍光華七號紀
    德軍艦接艦專案後，奉海軍艦隊司令部93年5 月27日（93）
    治人字第05254 號令，調入紀德軍艦，並另奉核定須於93年
    6 月4 日起至94年12月31日止，赴美國前述接艦基地，執行
    與軍事有關之接艦任務，俾完成訓練後，將紀德軍艦駛回臺
    灣服役；惟被告赴美接訓後，經核准於93年10月12日6 時起
    至同年月28日24時止，自駐地美國返臺休假，並奉上級機關
    即海軍總司令部，於職權範圍內所下達與軍事有關之93年10
    月12日以海理字第0930005972號令，假滿須再出國返美繼續
    執行接艦任務，至94年12月31日止。惟被告明知應於93年10
    月28日10時，與同袍王志偉士官長等9 員，一同至桃園中正
    機場集合搭機，俾於29日13時，返回美國駐地銷假，繼續執
    行接艦訓練任務，卻於當（28）日8 時許，以接艦生活辛苦
    ，無法適應為由，以行動電話傳送簡訊予王志偉及保防官陳
    彥仁上尉等人，表示其不回美國了，請彼等不用等他等語，
    而抗拒上開軍事命令，拒不前往搭機，逕自桃園搭車南下，
    於當（28）日13時許，至高雄左營軍區，向該艦在國內協調
    業務單位報到，致未返回美國駐地，繼續執行接艦訓練任務
    ，因而撤銷一審判決，而論處被告陸海空軍刑法第47條第1
    項罪名，並敘明陸海空軍刑法第40條第1 項部分不另為無罪
    之諭知，固非無見。
二、惟查：
  (一)按「證人具結前，應告以具結之義務及偽證之處罰。」「具
    結應於結文內記載當據實陳述，決無匿、飾、增、減等語；
    其於訊問後具結者，結文內應記載係據實陳述，並無匿、飾
    、增、減等語。結文應命證人朗讀；證人不能朗讀者，應命
    書記官朗讀，於必要時並說明其意義。」刑事訴訟法第187
    條第1 項及第189 條第1 項、第2 項分別定有明文，上開規
    定依軍事審判法第125 條規定，並為軍事審判程序所準用。
    本件原判決雖引用證人陳威浩、張祥暉、周自強、陳彥仁等
    人之陳述，作為被告論罪之依據，但證人陳威浩、張祥暉、
    周自強、陳彥仁等人於作證前，雖經軍事檢察官及軍事審判
    官告以具結之義務及偽證之處罰，但未依法令其朗讀結文，
    或說明其意義，此有偵查筆錄及調查筆錄可參（見偵查卷第
    52頁、55頁，一審卷第35頁、二審卷第33頁），是其所踐行
    之具結程序與法律規定不合，而此種程序之欠缺，對於證人
    是否成立偽證罪有所影響（最高法院94台上字第2661號判決
    參照），則上述證人未依法具結所為之陳述是否具有證據能
    力，原判決並未加以說明。
  (二)原判決雖引用國防部海軍總司令部於93年10月12日以海理字
    第0930005972號所發命令資為被告論罪證據之一（見原判決
    書第3 頁），惟被告在偵查中已陳明關於出國命令係於93年
    10月28日以後才收到等語（見偵查卷第35頁、36頁），如果
    無訛，則在被告應於93年10月28日出國之前，該項命令是否
    已合法下達於被告，被告並已知悉該命令內容，顯非無疑，
    此與被告是否有違抗上述命令之故意有關，原判決就此部分
    並未加以說明，其判決自係不載理由。
  (三)依陸海空軍刑法第47條第4 項規定：「犯第1 項之罪，其命
    令不須立即執行，行為人適時且自願履行者，減輕或免除其
    刑」。證人即周自強上尉在一審中證稱：陳彥仁上尉有幫被
    告訂93年11月2 日返美的班機，且陳彥仁上尉有打電話給被
    告，被告有回「嗯」，未表示願意或不願意等語（見一審卷
    第36頁）；證人在原審理中也證稱：我在93年10月28日上午
    9 時打通第一通電話，我告訴他單位要他一定要返回美國，
    如果要打報告調差先回美國說，艦長同意他回美國後再辦理
    。... 超過休假時間，艦上會幫他辦理延長休假，他說好。
    第二通是我幫他訂到返美機票後打電話告訴他。」「我幫他
    訂好返美機票，請他屆時要準時搭機返美，當時他確實說好
    ，沒有表達不願意之情形」及「後來被告沒有回美國，是因
    為在10月28日又接到艦上輔導長給我的訊息，說美國支隊長
    直接裁示，被告不用回美國，直接將他送法辦」等語（見二
    審卷第34至36頁）。被告也陳明，當時我準備返回美國，但
    回到基地後，隊部叫我不用回美國，要留下來接受調查等語
    。如果無訛，上述命令似屬「不須立即執行之命令」，且被
    告也有返回美國之意願，係因上級長官命令而不能返回美國
    ，原判決就上述是否屬「不須立即執行之命令」，及被告有
    無符合「適時且自願履行」之情形存在，並未加以論述，自
    係判決不載理由。
  (四)綜上所述，本件原判決應有撤銷發回更審之原因。
據上論斷，應依軍事審判法第199 條，判決如主文。
中　　華　　民　　國　　94　　年　　10　　月　　31　　日
                  刑事第三庭    審判長法  官  周賢銳
                                      法  官  謝宏宗
                                      法  官  黃仁松
以上正本證明與原本無異。
不得上訴。
中　　華　　民　　國　　94　　年　　10　　月　　31　　日
　　　　　　　　　　　　  　　　　　　書記官  馬蕙梅
